【裁判字號】    96,重上更(二),1
【裁判日期】    970521
【裁判案由】    貪污治罪條例
【裁判全文】
福建高等法院金門分院刑事判決     96年度重上更(二)字第1號
上  訴  人
即  被  告  甲  ○
選任辯護人  辛銀珍律師
上列上訴人因違反貪污治罪條例案件，不服福建金門地方法院91
年度訴字第35號，中華民國92年9月2日第一審判決（起訴案號：
福建金門地方法院檢察署90年度偵字第479號、第488號），本院
判決後，經最高法院第二次發回更審，本院判決如下：
    主  文
原判決撤銷。
甲○共同連續非依據法令從事公務之人員，亦非受公務機關委託
承辦公務之人，對於依據法令從事公務之人員，關於違背職務之
行為，交付不正利益，處有期徒刑捌月，褫奪公權壹年。減為有
期徒刑肆月，褫奪公權壹年。
    事  實
一、甲○（原名林世約）、洪啟明（已據最高法院駁回上訴確定
    ）均非依據法令從事公務之人員，亦非受公務機關委託承辦
    公務之人，從事金門與大陸地區間私運物品及偷渡臺灣地區
    民眾前往大陸地區旅遊行為，因經常出入海岸，結識行政院
    海岸巡防署巡防總局中部地區巡防局第九岸巡總隊精誠中隊
    上兵岸巡員吳崎華（業經國防部南部地方軍事法院金門分院
    判處有期徒刑1年4月，褫奪公權1年，緩刑3年確定），適吳
    崎華因經濟拮据，向甲○借款新臺幣（下同）5 萬元，由甲
    ○於90年4 月10日及同年月13日先後將3萬元、2萬元匯入吳
    崎華開立之第005120之7郵局第012593之0號帳戶內，甲○與
    洪啟明為避免遭海岸巡防人員查緝，乃加以利用，明知吳崎
    華為依據法令從事查緝走私、偷渡公務之人員，竟基於對依
    據法令從事查緝任務之吳崎華關於違背職務行為交付不正利
    益之概括犯意聯絡，於90年4 月15日至金門縣烈嶼鄉吳崎華
    執勤之「05據點」，向吳崎華表示如配合掩護走私，得以每
    次3000元之代價，逐次扣抵上開5 萬元借款債務。吳崎華為
    牟取扣抵上開借款債務之不法利益，遂於90年4 月23日及同
    年11月14日，連續二次違背其查緝走私及偷渡之海岸巡防職
    務，告知甲○與洪啟明有關岸巡人員執勤種類、人數、時間
    、地點等違背職務之方式，共計換取甲○與洪啟明允予扣抵
    之不正利益即債務6000元，俾協助渠等順利輸入數目不詳之
    大陸地區所產製花生、香菇、小麥等農產品至金門，或偷渡
    臺灣地區民眾赴大陸地區旅遊。嗣海岸巡防署金門機動查緝
    隊（下簡稱金門查緝隊）監控甲○等人走私犯行時發覺有異
    ，於90年12月9日約談吳崎華到案而循線查獲上情。
二、案經海岸巡防署巡防總局中部地區巡防局金門機動查緝隊移
    送福建金門地方法院檢察署檢察官偵查起訴。
    理  由
甲、程序部分：
    按被告以外之人於檢察事務官、司法警察官或司法警察調查
    中所為之陳述，與審判中不符時，其先前之陳述具有較可信
    之特別情況，且為證明犯罪事實存否所必要者，得為證據，
    刑事訴訟法第159條之2定有明文。查證人吳崎華於原審審理
    時就被告甲○及洪啟明共同犯罪之陳述，與其於警詢時供證
    之情節不符，本院於第一次更審審理時勘驗其因自首而於90
    年12月9 日及同年月13日接受警詢製作自首筆錄時之錄影帶
    結果，其中12月9日之錄影帶自下午2時38分始，吳崎華就坐
    應訊，未上手銬，錄影帶係由同一角度拍攝吳崎華回答問題
    之情形，至下午3 時14分結束，12月13日第一捲錄影帶自上
    午9 時50分開始，吳崎華就坐應訊，應訊之始尚邊抽菸邊回
    答問題，錄影帶均由同一角度拍攝吳崎華回答問題之情形，
    問話方式為一問一答，第二捲錄影帶接續拍攝至中午12時51
    分止，以上訊問過程均未見有何強暴脅迫之狀況，有本院94
    年10月19日勘驗筆錄在卷可稽（見本院上更（一）卷第71頁
    至第72頁），足徵其於警詢中之陳述出於任意，且因記憶較
    為清晰，又未及受其他利害關係人之影響，顯具有較為可信
    之特別情況，並為證明犯罪事實存否所必要之供述證據，揆
    諸上開規定，應認具證據能力。
乙、實體部分：
一、上開事實，業據被告甲○坦承不諱，核與證人吳崎華於警詢
    時供證伊於90年4 月10日及13日向甲○分別洽借3萬元、2萬
    元後，約在（90年）4月15日下午4時許，伊在05據點處執勤
    ，甲○與洪啟明在那裡與伊碰面，當時甲○要求伊與之配合
    掩護走私，以次數來抵扣借款金額，經過約一週（約4 月23
    日左右）後，甲○以行動電話與伊聯繫，問伊今日在執那種
    哨，伊答稱執機動哨（機車巡邏），其又問伊執勤時間，伊
    表示是在深夜2 時許執勤，甲○有一批貨要上岸，要求伊於
    深夜3 時許勿至20據點，並提醒其上次講過的話伊應該還記
    得，至深夜3 時15分許，其以行動電話通知伊貨物已成功上
    岸，要不要出來吃東西，渠等都會先以電話與伊聯繫，詢問
    伊服何種勤務及時間，並要求伊在特定時間內勿至特定地點
    ，或告訴他們海巡勤務兵力部署情形，讓他們從事走私偷渡
    等語（見偵479 號卷第2至4頁）相符，並有吳崎華郵局存摺
    、第九岸巡總隊岸巡工作日誌、勤務簽到表及甲○與洪啟明
    合夥帳冊等存卷可資佐證，應可信實。又證人吳崎華於警詢
    供證被告與洪啟明要求洩漏海巡相關訊息，及每以不到場或
    離開走私現場等方式配合掩護其等走私行為，得扣抵3000元
    至5000元債務等語，然無其他證據資料可供認定各次具體金
    額，依罪疑唯輕之法則，自應為有於被告之認定，而認被告
    行賄之金額為每次3000元，前後二次共扣抵債款6000元。綜
    上，本案是證明確，被告犯行堪予認定，應依法論科。
二、上訴人即被告甲○行為後，貪污治罪條例第11條於92年2 月
    6日經總統公布修正，並於同年月8日施行，比較新舊法，除
    原條文第11條第2項更動為同條第3項及增列第2項、第5項等
    規定外，原第11條第1 項規定之刑度並未變更，92年修正前
    之舊法並無不利於上訴人即被告之情形；又貪污治罪條例第
    2條、第8條亦於95年5月5日修正公布，並於同年7月1日施行
    ，關於貪污治罪條例行為人身分即公務員之定義，95年修正
    前貪污治罪條例係第2 條係規定「依據法令從事公務之人員
    ，犯本條例之罪者，依本條例處斷；其受公務機關委託承辦
    公務之人，犯本條例之罪者，亦同。」95年修正後貪污治罪
    條例將該條修正為「公務員犯本條例之罪者，依本條例處斷
    。」其立法理由以「配合刑法有關公務員定義規定之修正，
    酌修本條。」惟吳崎華於89年2 月21日入伍，擔任行政院海
    岸巡防署巡防總局中部地區巡防局第九岸巡總隊精誠中隊上
    兵岸巡員，於91年2 月21日退伍，服役期間擔任查緝走私、
    偷渡等公務，有吳崎華兵籍表、勤務簽到表、工作日誌等影
    本在卷可稽，係依據法令從事公務之人員無疑，無論依95年
    修正前或修正後貪污治罪條例第2 條規定，均屬該條例規範
    之人，95年修正後之規定並未較有利於被告，依修正後刑法
    第2條第1項規定，亦應適用被告行為時即上述修正前貪污治
    罪條例規定處斷。綜據全部罪刑比較之結果，本案應適用行
    為時法即92年修正前貪污治罪條例之規定據以論處。
三、又上訴人即被告甲○行為後，刑法亦已於94年2月2日修正公
    布，且依刑法施行法第10條之1 規定，已於被告行為後之95
    年7月1日生效施行，關於新舊法之比較適用，自應依刑法第
    2條第1項「按行為後法律有變更者，適用行為時之法律，但
    行為後之法律有利於行為人者，適用最有利於行為人之法律
    」之規定，依「從舊從輕」原則而為比較；且比較時應就罪
    刑有關之共犯、未遂犯、想像競合犯、牽連犯、連續犯、結
    合犯，以及累犯加重、自首減輕暨其他法定加減原因（如身
    分加減）與加減例等一切情形，綜其全部罪刑之結果而為比
    較（最高法院95年5月23日95年度第8次刑庭會議決議參照）
    。本件新舊法比較情形如下：
    (1) 刑法第28條有關共犯之規定，修正前第28條規定：「二
        人以上共同實施犯罪之行為者，皆為正犯」，修正後則
        規定：「二人以上共同實行犯罪之行為者，皆為正犯」
        ，亦即修正後規定，係將原來共同正犯之共同「實施」
        犯罪，改為共同「實行」犯罪，剔除完全未參與犯罪相
        關行為「實行」之「陰謀共同正犯」及「預備共同正犯
        」，是修正後之共同正犯之可罰範圍業已限縮，但本案
        被告係與洪啟明共同為上開行賄行為，不論適用修正前
        、後之刑法第28條規定，被告等均應成立共同正犯，對
        被告並無不利。
    (2) 修正前刑法第56條「連續數行為而犯同一之罪名者，以
        一罪論。但得加重其刑至二分之一。」之連續犯規定，
        業已刪除，被告多次犯行，依修正後刑法之規定，應ㄧ
        罪ㄧ罰，如適用修正前刑法關於連續犯之規定，雖得加
        重其刑至二分之一，惟於裁判上僅構成一罪，顯較有利
        於被告，因此被告之行為如合於修正前連續犯之要件，
        應有其適用。
    (3) 褫奪公權為從刑之一種，附屬於主刑，除法律有特別規
        定者外，應依主刑所適用之法律，自無庸為新舊法之比
        較。
四、吳崎華係依據法令從事公務之人員。被告甲○與洪啟明均非
    依據法令從事公務之人員，亦非受公務機關委託承辦公務之
    人，對於吳崎華關於違背職務之行為，以扣抵借款債務交付
    不正利益，核被告甲○所為，係犯92年修正前貪污治罪條例
    第11條第2項、第1項之非依據法令從事公務之人員，亦非受
    公務機關委託承辦公務之人，對於依據法令從事公務之人員
    ，關於違背職務之行為，交付賄賂罪。被告與洪啟明間有犯
    意之聯絡及行為之分擔，均為共同正犯。被告先後二次交付
    扣抵債務之不正利益行為，時間緊接，所犯罪名相同，顯係
    基於概括犯意反覆實施，為連續犯，應依修正前刑法第56條
    規定，論以一罪論並加重其刑。被告犯罪之目的在於取得有
    關岸巡人員執勤種類、人數、時間、地點訊息，要求吳崎華
    離開走私貨物上岸地點之執勤點不加查緝，以順利走私大陸
    地區產製花生、香菇、小麥等農產品至金門，或偷渡臺灣地
    區民眾赴大陸地區旅遊，對於國家安全及社會秩序影響之情
    節尚屬輕微，而其交付之不正利益在5 萬元以下，是依92年
    修正前同條例第12條第2 項規定減輕其刑。被告有刑之加重
    及減輕事由各一，應先加後減之。
五、原審以被告甲○犯行事證明確，予以論罪科刑，固非無見。
    惟查：被告係以扣抵免除借款債務之不正利益，行賄吳崎華
    6000元，原判決認定係交付賄賂，且未具體認定行賄之金額
    ，非無未洽；原判決於主文諭知被告褫奪公權一年，於理由
    欄卻未予諭知期間，主文失其依據，亦有違誤；原判決就被
    告多次犯行以接續犯視之，未論以連續犯，並加重其刑，認
    事用法亦有不當。被告行為後，中華民國96年罪犯減刑條例
    業經總統於96年7月4日制定公布，於同年7 月16日生效施行
    ，被告犯罪後雖係通緝到案，然其係於中華民國96年罪犯減
    刑條例施行前緝獲到案，應不受同條例第5 條規定不得減刑
    之限制（最高法院81年台非字第12號裁判意旨亦宣示相類見
    解，可供參考），原審未及適用該條例減刑，亦有未合。被
    告上訴意旨，否認犯罪雖無理由，惟原判決既有可議，自應
    由本院予以撤銷改判。爰審酌被告正值青壯，竟為追逐私利
    而行賄依法執行公務之人員，危害社會秩序及海岸安全，甚
    為可訾，應予非難，兼衡其所用手段平和，犯罪後雖曾否認
    犯行，惟終能坦承不諱，尚非不知悛悔悟之屬等一切情狀，
    量處有期徒刑八月，併宣告褫奪公權一年，並依中華民國96
    年罪犯減刑條例減其刑期二分之一，禠奪公權部分因依中華
    民國96年罪犯減刑條例第14條規定其期間不得少於一年而無
    從減輕。扣案記事簿一本與本案無關，郵局存摺一本、易付
    卡一張、大陸製電話機一台等，係證人吳崎華所有，且吳崎
    華與被告係立於對向犯之關係，並非共犯，是均無從附隨於
    被告主刑之宣告，併為沒收之諭知，附此敘明。
六、公訴意旨另以：甲○囑吳崎華配合掩護走私期間，計掩護走
    私十餘次，並多次邀約吳崎華飲宴給付不正利益云云。按犯
    罪事實應依證據認定之，無證據不得認定犯罪事實；又不能
    證明被告犯罪者，應諭知無罪之判決，刑事訴訟法第154 條
    第2項、第301 條第1項分別定有明文。又犯罪事實之認定，
    應憑真實之證據，倘證據是否真實尚欠明確，自難以擬制推
    測之方法，為其判斷之基礎（最高法院53年台上字第656 號
    判例參照）。且刑事訴訟上證明之資料，無論其為直接或間
    接證據，均須達於通常一般之人均不致有所懷疑，而得確信
    其為真實之程度，始得據為有罪之認定，若其關於被告是否
    犯罪之證明未能達此程度，而有合理懷疑之存在，致使無從
    形成有罪之確信，根據「罪證有疑，利於被告」之證據法則
    ，即不得遽為不利被告之認定（最高法院76年度台上字第49
    86號判例參照）。茲查證人吳崎華掩護走私部分，依罪疑唯
    輕法則，僅得認定二次，已如上述。又證人吳崎華於警詢時
    固供稱：伊於90年5 月間，在歡樂城卡拉OK店，與同事飲宴
    ，其後被告甲○、洪啟明有到場，並代為付帳二千元。惟於
    本院第一次更審審理時，否認其事，改稱：係自己付錢的等
    語，前後供證不一，且無何補強證據可資擔保其供證之真實
    性，已難置信。矧吳崎華與同事聚會之費用，原則上係吳崎
    華與同事分攤，並非吳崎華個人應支出之費用，甲○、洪啟
    明縱有代為支付之舉，亦無其他證據足證與吳崎華違背職務
    之行為間有何對價關係，自不能僅憑臆測或推斷之方法，認
    被定告尚有何關於違背職務之行為，交付不正利益。惟公訴
    人既認此部分犯嫌與上開經論有罪科刑犯行間，有實質上一
    罪之關係，爰不另為無罪之諭知，併此指明。
據上論結，應依刑事訴訟第369條第1項前段、第364條、第299條
第1 項前段，92年修正前貪污治罪條例第11條第1項、第2項、第
12 條第2項、第17條，刑法第2條第1項前段、第11條前段、第37
條第2 項、修正前刑法第28條、第56條，中華民國96年罪犯減刑
條例第2條第1項第3款、第7條第1項、第14條，判決如主文。
本案經檢察官李叔芬到庭執行職務。
中    華     民     國    97     年    5   月    21   日
                  刑事庭審判長法  官  林勤純
                              法  官  徐福晉
                              法  官  蔡新毅
以上正本證明與原本無異。
如不服本判決，應於收受送達後十日內向本院提出上訴書狀，其
未敘述上訴之理由者並得於提起上訴後十日內向本院補提理由書
（均須按他造當事人之人數附繕本）。
                              書記官  李麗鳳
中    華     民     國    97     年    5   月    21   日
※附錄
本案論罪科刑法條全文：
92年修正前貪污治罪條例第11條
對於第二條人員，關於違背職務之行為，行求、期約或交付賄賂
或其他不正利益者，處一年以上七年以下有期徒刑，得併科新台
幣三百萬元以下罰金。
不具第二條人員之身分而犯前項之罪者，亦同。犯前二項之罪而
自首者，免除其刑；在偵查或審判中自白者，減輕或免除其刑。


司法院資訊處製作；財團法人民間司法改革基金會備份。
